臺灣高等法院臺南分院民事判決　　95年度上字第153號
上訴人　　　丙○○(Wendy　Chow)
　　　　　　　　　　　　 B. Leonien Gardens Singapｏre
　　　　　　戊○○(Tyrone & Wen - Ch Fan)
　　　　　　己○○
　　　　　　丁○○
兼上一人特別
代理人、其餘
上訴人之訴訟
代理人　　　乙○○
被上訴人　　國防部軍備局
法定代理人　甲○○
訴訟代理人　呂富田律師
上列當事人間請求返還土地等事件，上訴人對於中華民國95年4
月10日臺灣臺南地方法院第一審判決（93年度訴字第1004號）提
起上訴，本院於96年1月2日言詞辯論終結，判決如下：
    主  文
原判決主文第3項關於命上訴人丙○○、戊○○、己○○、丁○
○連帶給付被上訴人超過新台幣壹拾貳萬伍仟伍佰柒拾玖元及法
定遲延利息部分、暨該部分假執行宣告，並訴訟費用部分均廢棄
。
上開廢棄部分，被上訴人在第一審之訴及假執行聲請均駁回。
其餘上訴駁回。
第一、二審訴訟費用，由上訴人連帶負擔五分之二，由上訴人乙
○○負擔五分之二，餘由被上訴人負擔。
    事  實
甲、上訴人方面：
一、聲明：求為判決：原判決不利上訴人部分廢棄。駁回被上訴
    人在第一審之訴。
二、陳述：除與原判決記載相同者，茲引用之外，補稱：
    (一)民法第125條規定，請求權因15年不行使而消滅，上訴人
      在系爭土地上已居住55年餘，被上訴人請求已罹於時效。
    (二)上訴人之先父係於民國38年間隨部隊遷台，於40年間依軍
      方命令指示，進住系爭宿舍，並非無權占有，否則豈有可
      能長久居住此地？
    (三)若被上訴人欲收回系爭宿舍，應依軍眷區土地收回改建國
      宅之規定，補償上訴人，以保障上訴人權益。
三、證據：援用第一審所提證據。
乙、被上訴人方面：
一、聲明：求為判決：駁回上訴。
二、陳述：除與原判決記載相同者，茲引用之外，補稱：
    (一)依釋字第164號解釋，已登記之不動產之回復請求權，並
      無民法第125條消滅時效之適用，系爭土地已經登記，並
      無本條之適用。
    (二)上訴人等之被繼承人程益民係於92年5月9日死亡，上訴人
      並未拋棄繼承，應依法繼承此項不當得利之債務。
三、證據：援用第一審所提證據。
    理  由
一、被上訴人之法定代理人盧林賜已經調職，由甲○○繼任，有
    國防部95年3月27日令可按（本院卷第84頁），茲據甲○○
    具狀聲明承受訴訟，於法並無不合，應予准許。
二、被上訴人主張：台南市○區○○段00000－000號土地（下稱
    系爭土地），及其上房屋即門牌台南市○區○○路143巷68
    號，面積30．63平方公尺木造房屋（以下稱系爭房屋），均
    屬中華民國所有，由被上訴人管理，上訴人之被繼承人程益
    民，於40年間起無權占用系爭房屋，並占用系爭土地如原判
    決附圖所示甲部分面積61.37平方公尺，增建違章房屋使用
    ，程益民於92年5月9日死亡，上訴人等係其繼承人，繼承其
    占有及增建之違章房屋。爰本於所有權及不當得利之法律關
    係，請求判決命上訴人將系爭土地上，如原判決附圖所示甲
    部分面積61.37平方公尺之房屋拆除，將系爭土地及房屋交
    還被上訴人。並連帶給付被上訴人162,425元，及自變更書
    狀送達之翌日起按年息百分之5計算之利息等語。（被上訴
    人其餘不當得利請求，受敗訴判決，未據其提起上訴，已告
    確定，非本院審理範圍）。
三、上訴人則以：其先父程益民係奉上級命令進住，並非無權占
    有，住用期間，於系爭建物旁增建部分違章建築，其先父與
    被上訴人就系爭建物、土地，屬使用借貸關係，且被上訴人
    之回復請求權已罹15年時效，不得請求等語，資為抗辯。上
    訴人己○○另抗辯其於63年結婚後，遷離系爭土地及建物，
    自該時起並無占有系爭土地、建物，上訴人戊○○、丙○○
    亦長期定居國外，並無占有系爭土地、建物等語。
四、被上訴人主張，系爭房屋及土地，係中華民國所有，由被上
    訴人管理，上訴人之被繼承人程益民，自40年1月15日遷入
    系爭房、地，並於原判決附圖所示甲部分面積61.37 平方公
    尺建有未保存登記建物，程益民於92年5月9日死亡，上訴人
    係其繼承人之事實，已據被上訴人提出土地、建物登記謄本
    、戶籍謄本為證，並經原審囑託台南市地政事務所派員測量
    明確，製有複丈成果圖可按，且為上訴人所不爭執，被上訴
    人此部分主張，堪信為真實。
    茲被上訴人主張，上訴人之被繼承人無權占有系爭房地，應
    遷讓交還，又無權占有土地建築房屋，應拆除房屋交還土地
    ，且因無權占有房地，受有相當租金之不當得利，應給付起
    訴時前5年之不當得利等語，上訴人則否認其主張，並以前
    開情詞置辯，是本件應審究者，乃上訴人之繼承人是否有權
    占有或無權占有？有無受有相當租金之不當得利？
五、經查：
  (一)按「國有財產撥給各地國家機關使用者，名義上雖仍為國有
    ，實際上即為使用機關行使所有人之權利，故本院對於是類
    財產，向准由管領機關起訴，代國家主張所有權人之權利。
    」，最高法院著有51年度台上字第2680號判例可資參照。查
    系爭土地、房屋，所有權人為中華民國，由被上訴人管理，
    有系爭土地及建物登記謄本之記載可按，則被上訴人起訴，
    行使所有權人之權利，於法尚無不合。
  (二)就程益民是否有權使用系爭土地、房屋部分：
    (1)按「以無權占有為原因，請求返還所有物之訴，被告對原
      告就其物有所有權存在之事實無爭執，而僅以非無權占有
      為抗辯者，原告於被告無權占有之事實，無舉證責任。被
      告應就其取得占有，係有正當權源之事實證明之。」（最
      高法院72年度台上字第1552號判決參照）。查系爭土地建
      物既屬中華民國所有，由被上訴人管理，上訴人對此既不
      爭執，則依上說明，應由上訴人就其被繼承人有權占有事
      實負舉證責任。
    (2)上訴人雖抗辯稱，其被繼承人程益民，於40年間奉派陸軍
      804總醫院擔任軍醫，該院撥用系爭房地，以安頓程益民
      家眷等語，固據提出陸軍總司令部令、陸軍第804總醫院
      令、陸軍第四總醫院令、國防部人事命令為證，依該等人
      事命令，固堪認定其被繼承人程益民，於41年間奉國防部
      命令調派陸軍總司令部陸軍獨立醫院調劑員、46年6月間
      ，奉陸軍總司令部令授予陸軍軍醫官科、46年10月間奉陸
      軍第四總醫院令調派一般軍醫及專業軍醫主要負責人、51
      年3月間奉陸軍第804總醫院令調派804總醫院等事實，而
      程益民於40年間住進系爭房屋時，係經陸軍軍官學校調派
      陸軍第804總醫院藥局實習調劑一年（自39年11月4日至40
      年12月l日），亦有陸軍第804總醫院64年12月12日 (64)
      定平字第2998號證明書附卷可參，核與程益民經歷表所記
      載，程益民於38年10月20日任職於聯勤三三醫院，40年11
      月1日係任職於軍校軍醫院，41年3月1日任職於陸總部陸
      軍獨立醫院等情相符。另據證人洪勤於原審所證述：「（
      法官問？被告父親因何原因住在系爭房屋？系爭房屋是否
      公家配住？答稱：因為他是陸軍四總醫院（後來改名為80
      4醫院）的醫官。應該是四總院配住的。我在46年到48年
      去過，我印象中概念陳述。」；「（原告訴訟代理人問：
      是否知道被告父親何時搬到系爭房屋？有無看到配住令？
      答稱：不清楚。沒有看到派令，只有看到1個中校也住那
      裡。」等語（原審卷，第64頁）。另證人鄭康和亦於原審
      證稱：「我是到804醫院服務後，由醫院配住房舍，與被
      告父親成為鄰居。是同一棟房屋內，有好幾個房間。我戶
      籍曾設在台南市北區水源里八鄰東豐五巷23號，我曾經住
      在這裡。」、「被告父親先住在系爭房屋，我是後去的，
      醫院將我配住在那邊，沒有給我公文書，是醫院院長直接
      叫我過去住。他是醫院派去的，沒有公文。我也沒有公文
      。」等語（同上卷第65頁）。依上開證人之證述，上訴人
      抗辯其被繼承人程益民係因派任軍醫，經當時任職之醫院
      分配系爭房地居住，固非無據。
    (3)惟查系爭土地、房屋，自40年8月1日起即登記為中華民國
      所有，但非屬於程益民所屬機關即聯勤三三醫院或陸軍校
      醫院或陸軍804醫院所管理，於42年7月27日登記為台灣省
      政府財政廳所管理，則被告之被繼承人於40年間，進住系
      爭房地時，上開醫院並無管理、使用系爭土地建物之權限
      ，事甚明確。縱認程益民係受其任職機關分配系爭房地居
      住，而與其任職機關成立借貸關係，惟因其任職機關對於
      系爭土地並無管理使用權限，程益民即不得以其與無管理
      權限人間之使用借貸契約，對抗系爭房、地之真正管理權
      人，進而主張係有權占有。
    (4)又已登記之不動產人回復請求權，無民法第125條消滅時
      效規定之適用；又已登記之不動產所有人之除去妨害請求
      權，依其性質，亦無民法第125條消滅時效規定之適用。
      大法官會議分別著有釋字第107號、第164號可資參照。查
      系爭土地、房屋已經登記，有土地建物謄本可按，自無消
      滅時效之適用，上訴人抗辯本件已罹於15年時效云云，即
      非可採。
    (5)按所有人對於無權占有或侵奪其所有物者，得請求返還之
      。對於妨害其所有權者，得請求除去之；民法第767條定
      有明文。查上訴人之被繼承人程益民於系爭土地上搭建有
      如原判決附圖所示甲部分面積61.37平方公尺之未保存登
      記建物，有原審勘驗筆錄及複丈成果圖可按，且為上訴人
      所不爭執。系爭房屋、土地，既屬無權占有，被上訴人請
      求上訴人拆除該部分增建物，並遷讓返還系爭房屋、土地
      ，於法即無不合。
  (三)相當租金之不當得利部分：
    (1)按無法律上之原因而受利益，致他人受損害者，應返還其
      利益，民法第179條分別定有明文。而「無權占有他人之
      土地，可能獲得相當於租金之利益，為社會通常之觀念」
      ，最高法院著有61年度台上字第1695號判例。查程益民無
      權占有系爭土地房屋使用，受有相當租金之利益，致被上
      訴人受有損害。依上開規定，被上訴人請求程益民給付相
      當於租金之不當利益，並請求自起訴時回溯5年之不當得
      利，即無不合。查被上訴人係於93年7月28日向原審提起
      訴訟，有起訴狀之記載可按，則回溯5年，是被上訴人請
      求不當得利之期間係自93年7月28日回溯至88年7月29日止
      。
    (2)又程益民係於92年5月9日死亡，上訴人均未向法院聲明拋
      棄繼承，此為其等所不否認，則其等即均為程益民之繼承
      人。按繼承因被繼承人死亡而開始；繼承人自繼承開始時
      ，除本法另有規定外，承受被繼承人財產上之一切權利、
      義務；繼承人有數人時，在分割遺產前，各繼承人對於遺
      產全部為公同共有；繼承人對於被繼承人之債務，負連帶
      責任，民法第1147、1148、1151、1153條分別定有明文。
      是就88年7月29日起至92年5月9日程益民死亡時止，其等
      均應繼承此項程益民對被上訴人所負之不當得利之債務。
      但就程益民死亡後部分（即92年5月10日至93年7月28日止
      ），程益民已無占有之事實，自不可能發生受有相當租金
      之不當得利之可能，而應以實際上占有使用之人為不當得
      利之債務人，就本件而言，上訴人丙○○、戊○○、己○
      ○3人，早已因結婚（或出國）而離開系爭房屋，已經其
      等於原審陳述明確，並有戶籍謄本之記載可按，而上訴人
      丁○○亦早已因生病而長期居住花蓮之玉里榮民醫院，有
      證明書可按，事實上於其被繼承人程益民死亡後，並未占
      有使用系爭房地，僅由上訴人乙○○1人繼續占有，是就
      92年5月10日以後至93年7月28日之相當租金之不當得利部
      分，僅乙○○負不當得利之返還責任，其餘4人既未實際
      受益，自不負返還之責。此部分被上訴人之請求，即屬於
      法無據，不應准許。
    (3)次按政府建築之城市地方房屋，租金不得超過土地及其建
      築物總價年息百分之8；另城市地方房屋之租金，以不超
      過土地及其建築物申報總價額年息百分之10為限，土地法
      第94條、第97條分別定有明文。第97條規定，於租用基地
      建築房屋準用之，土地法第105條亦有明文。上開規定所
      謂土地總價額，係以法定地價為準，土地法施行法第25條
      定有明文。而法定地價，依土地法第148條規定，係土地
      所有人依該法規定所申報之地價。又百分之10之限制，乃
      指基地租金之最高限額而言，並非謂必須照申報地價額百
      分之10計算之，最高法院著有46年度台上字第855號判例
      可資參照。另基地租金之數額，除以基地申報地價為基礎
      外，尚須斟酌基地之位置，工商業繁榮之程度，承租人利
      用基地之經濟價值及所受利益等項，並與鄰地相比較，以
      為決定，並非必達申報總地價年息百分之10最高額（最高
      法院著有68年度台上字第3071號判例參照）。查：系爭房
      屋坐落於台南市○區○○段674地號，屬城市地區，該房
      屋部分之租金依土地法第94條規定，不得超過土地申報總
      價額年息百分之8，系爭建物坐落之土地部分，租金不得
      超過土地申報總價額年息百分之10，又系爭土地為國有土
      地，依平均地權條例施行細則第21條規定，以該土地之公
      告地價為申報地價，查系爭土地之申報地價為每平方公尺
      6,000元，系爭房屋、建物占用土地面積分別如原判決附
      表所示，有土地複丈成果圖、土地登記謄本可參。而系爭
      土地，位處台南市○○路巷內，位於市中心，步出巷道即
      有諸多店面，人車往來頻繁，惟系爭房屋位於巷內，週遭
      均為住宅區，本院參酌系爭房屋附近之繁榮程度及利用情
      形，另參照國有非公用土地之租金標準均按當期土地申報
      地價乘以百分之5計算（參照國有非公用不動產租賃作業
      程序第52條規定），認被上訴人請求，以建物占用土地面
      積，按土地申報總價額之年息百分之5計算租金損失，尚
      屬適當。又系爭房屋，依建物謄本之記載，乃木造建築，
      依被上訴人所提出之房屋照片4張所示，乃老舊平房（原
      審卷第11至13頁），其建築年代係民國29年，早逾固定資
      產耐用年數表，木造住宅用房屋之15年耐用年數，後久無
      人居住使用，已難認有價值，被上訴人雖主張房屋價值為
      100,000元，未據其提出證據證明，應以該房屋已無殘餘
      價值為當，則上訴人等應返還之不當得利部分，僅以占有
      土地部分計算其相當租金之不當得利。則上訴人乙○○部
      分為138000元｛計算式為「6,000元ｘ（30.63平方公尺+6
      1.37平方公尺）X5%=27,600元」（年租金），27,600元ｘ
      5年＝138,000元｝，其餘上訴人部分，則為扣除92年5月
      10至93年7月28日止，合計445天後之金額，即33,649元（
      計算式：27,600元÷365＝75.6164元（每天），75.6164
      元ｘ445天＝33,649元），即其等應與乙○○連帶負返還
      責任之金額為104,351元（138,000元-33,649元）。
六、從而，被上訴人本於所有物返還請求權，請求上訴人等遷讓
    如原判決主文第1項所示之房屋，並拆除主文第2項所示之建
    物暨返還土地；又本於不當得利及繼承之法律關係，請求上
    訴人乙○○給付138,000元，及自變更聲明狀送達上訴人之
    翌日起至清償日止之法定遲延利息，並命上訴人丁○○、丙
    ○○、戊○○、己○○等就上開給付，於104,351元本息範
    圍內與乙○○連帶負責，為有理由，應予准許。逾此部分之
    請求，為無理由，應予駁回。原審就上開應准許部分，為被
    上訴人勝訴之判決，並依聲請，就此部分諭知假執行，經核
    於法並無不合，上訴人就此部分上訴，求為廢棄原判決，為
    無理由，應駁回其上訴。至上開不應准許部分，原審未予詳
    查，遽予准許，並依被上訴人之聲請為假執行宣告，於法尚
    有未洽，上訴人上訴意旨指摘原判決此部分不當為有理由，
    應由院予以廢棄改判如主文第2項所示。
七、兩造其餘攻擊防禦方法及其他證據，經斟酌尚無礙本件判決
    結果之認定，無一一論究之必要。又本件上訴，係上訴人乙
    ○○1人上訴，依民事訴訟法第56條第1項第1款規定，效力
    及於全體，本院乃並列其餘共同被告為上訴人，而依原審之
    書狀記載，己○○、丙○○、戊○○、丁○○等人並未居住
    該地，亦無上訴之意思，爰就此部分予以審酌，而酌定訴訟
    費用由乙○○個人單獨負擔5分之2，其餘5分之2則由全體上
    訴人（包括乙○○）連帶負擔。
八、據上論結，本件上訴為一部有理由，一部無理由，依民事訴
    訟法第449條第1項、第450條、第79條、第85條第2項前段，
    判決如主文。
中　　華　　民　　國　　96　　年　　1 　　月　　16　　日
                  民事第二庭   審判長法　官　 丁振昌
                                     法　官　 李素靖
                                     法　官　 吳上康
上為正本係照原本作成。
如對本判決上訴，須於判決送達後20日內向本院提出上訴狀，未
表明上訴理由者，應於上訴後20日內，向本院提出理由書（須附
繕本）。依法須繳納裁判費並應委任律師為訴訟代理人，始得上
訴。
中　　華　　民　　國　　96　　年　　1 　　月　　22　　日
                                     書記官   易慧玲
【附記】
民事訴訟法第466條之1：
(1)對於第二審判決上訴，上訴人應委任律師為訴訟代理人。但上
  訴人或其法定代理人具有律師資格者，不在此限。
(2)上訴人之配偶、三親等內之血親、二親等內之姻親，或上訴人
  為法人、中央或地方機關時，其所屬專任人員具有律師資格並
  經法院認為適當者，亦得為第三審訴訟代理人。
民事訴訟法第466條之2：
　上訴人無資力委任訴訟代理人者，得依訴訟救助之規定，聲請
  第三審法院為之選任律師為其訴訟代理人。
臺灣高等法院臺南分院民事裁定　　95年度上字第153號
上訴人　    丙○○(Wendy  Chow)
　　　　　　　　　　　住23  Leonic  Hill.#18-01. Block
　　　　　　　　　　　　 B. Leonien Gardens Singapｏre
            戊○○(Tyrone & Wen - Ch Fan)
　　　　　　　　　　　住18710 Marimba Street Rowlaｎd
                        Heigh ts, CA 91748 U.S.A
          　己○○　　住台南市○○○街101巷34弄3號
          　丁○○　　住花蓮縣玉里鎮○○街91號
兼上一人特別
代理人、其餘
上訴人之訴訟
代理人　    乙○○　　住台南縣永康市○○路703巷58號5樓
被上訴人　　國防部軍備局
　　　　　　　　　　　設台北郵政90011號信箱
法定代理人　甲○○　　住同上
訴訟代理人　呂富田律師
本院於民國96年1月16日所為之判決，其原本、正本應更正如下
：
    主  文
原判決原本、正本主文第1項，關於「命上訴人丙○○、戊○○
、己○○、丁○○連帶給付被上訴人超過新台幣壹拾貳萬伍仟伍
佰柒拾玖元及法定遲延利息部分」，應更正為「關於命上訴人乙
○○給付被上訴人超過新台幣壹拾參萬捌仟元本息、命上訴人丙
○○、戊○○、己○○、丁○○連帶給付被上訴人超過新台幣壹
拾萬肆仟參佰伍拾壹元本息部分」。
    理  由
一、按判決如有誤寫、誤算或其他類此之顯然錯誤者，法院得依
    聲請或依職權以裁定更正之，民事訴訟法第232條第1項定有
    明文。
二、查本院前開之判決原本、正本有如主文所示之顯然之計算錯
    誤，應予更正。
三、依首開規定裁定如主文。
中　　華　　民　　國　　96　　年　　1　　月　　16　　日
                  民事第二庭　審判長法　官　 丁振昌
                                    法　官　 李素靖
                                    法　官　 吳上康
上為正本係照原本作成。
如對本裁定抗告，須於本裁定送達後10日內向本院提出抗告狀（
須附繕本），並應繳納抗告費新台幣1千元。
                                    書記官   易慧玲
